【裁判字號】    95,再,27
【裁判日期】    951127
【裁判案由】    私立學校法
【裁判全文】
臺北高等行政法院判決
                                     95年度再字第00027號
再 審 原 告   私立精鍾商業專科學校第四屆董事會
代  表  人    甲○○
再 審 原 告   乙○○
              丙○○
              丁○○
              戊○○
              甲○○
共       同
訴訟代理人    林富村律師
再 審 被 告   教育部
代   表  人   己○○部長）.
訴訟代理人    黃旭田律師
上列當事人間因私立學校法事件，再審原告不服最高行政法院中
華民國93年度判字第403號判決及本院91年度訴字第388號判決，
提起再審之訴，關於以行政訴訟法第273條第1項第14款之再審事
由部分，經最高行政法院裁定移送本院，本院判決如下：
    主  文
再審原告之訴駁回。
再審訴訟費用由再審原告負擔。
    事  實
壹、事實概要：
一、再審原告丙○○（原名藍秀琴）、甲○○、乙○○、丁○○
    、戊○○及訴外人廖恩德係再審原告私立精鍾商業專科學校
    （下稱精鍾商專）第4屆董事會（下稱精鍾商專董事會）之
    董事，該校經再審被告調查發現有會計制度、校地購置、財
    務運作、內稽制度、收費及教師進修等各項違失，先後以民
    國（下同）89年5月1日台（89）技字第89033881號及89年12
    月21日台（89）技字第89164 662號函請精鍾商專及再審原
    告精鍾商專董事會限期提報改善成效，並說明逾期未改善或
    改善無效果時，將依法為必要之處理。嗣再審被告依私立學
    校諮詢委員會（下稱私校諮委會）90年3月8日第10次會議決
    議，以90年3月16日台（90）技（二）字第90035760號函再
    審原告等，略以精鍾商專校務運作缺失，發現學校及董事會
    於會計制度、校地購置、財務運作、內稽制度、收費及教師
    進修等節，有違反私立學校法第22條、第62條、第63條、第
    64條、第66條及第68條規定之情事，按上述各項違反教育法
    令情事，部分雖係發生於第2、3屆董事會任內，然查其違法
    事由繼續存在，再審原告精鍾商專董事會即應就各該違法事
    項予以改善，但該校及董事會經該部89年12月21日台（89
    ）技字第89164662號函限期改善，仍逾期不為改善；次以再
    審被告於90年2月26日邀請該校學生、教師、董事會、校長
    、會計主任等代表到部陳述意見，惟各代表所述內容及其後
    由該校及董事會補送之資料，亦無法就違法事項之改善為有
    效之說明，綜合前揭各項因素，且查核該校第4屆董事會第1
    次至第10次會議討論事項，未就再審被告限期整頓改善事由
    妥為討論具體處理行為觀之，再審原告精鍾商專董事會顯然
    無法善盡及勝任法定職權，為導正學校違失，維護學校教職
    員工工作權及學生受教權益，乃依私立學校法第32條第1項
    規定，解除該校董事會全體董事職務，並依同條第3項規定
    ，指定劉顯達、丁克華、陳愛娥、周文賢、朱振昌5人組成
    管理委員會，代行董事會職權至新董事會成立時為止，管理
    委員會之召集人由劉顯達擔任。再審原告等不服，提起訴願
    ，經遭駁回，遂向本院提起行政訴訟。
二、案經本院於92年5月14日以91年度訴字第388號判決（下稱本
    院原判決）「原告之訴駁回」，再審原告不服，提起上訴，
    經最高行政法院於93年4月8日以93年度判字第403號判決（
    下稱原確定判決）「上訴駁回」。
三、再審原告仍不服，依行政訴訟法第273條第1項第1款及第14
    款之規定，向最高行政法院提起再審之訴，關於行政訴訟法
    第273條第1項第1款之部分，最高行政法院以95年度判字第
    171號判決「再審之訴駁回」；關於第14款之部分，最高行
    政法院以95年度裁字第242號裁定移送本院審理。
貳、兩造聲明：
一、再審原告聲明：
  (一)最高行政法院93年度判字第403號確定判決及原審判決併予
    廢棄。
  (二)訴願決定及原處分均撤銷。
二、再審被告聲明：
    再審原告之訴駁回。
參、兩造之陳述：
一、再審原告主張之理由：
  (一)確定判決就足以影響判決之重要證物即存摺餘額明細表及有
    價證券明細表、中時晚報、自由時報等漏未斟酌（即上訴狀
    之上證4、5、6），依行政訴訟法第273條第1項第14款原判
    決就足以影響於判決之重要證據漏未斟酌，於30日之不變期
    間內提起再審之訴。
  (二)精鍾商專自創校以來，雖然篳路藍縷，但也快速成長，沒有
    任何財務問題發生。90年遭解除董事會全體董事職務時，學
    校尚有定存新台幣（以下同）1億2千4百餘萬元，活期儲蓄
    存款1億零9百餘萬元，專戶存款1千8百餘萬元，共計2億5千
    2百餘萬元。。惟查自90年3月第4屆董事會全體董事職務被
    解除即接管迄今為止，發生嚴重下列問題：
    １、學生嚴重流失：90年董事會全體董事職務被解除時，學
        生人數共計5072人。再審被告接管後迄今僅2年10個月
        ，因管理不當、行政措施錯誤、招生不力，學生人數銳
        減。至92年學校學生總人數為1900人左右，若此以往學
        校必立即倒閉。
    ２、學校沒有建設，教師減薪、資遣，師資下降，造成全校
        師生權益急迫性之危機：學校被再審被告接管將近3年
        ，學校沒有繼續建設、增加軟硬體設備、亂用私人、聘
        用非專業教師，教師減薪、資遣，致師資下降，造成招
        生困難，學校之生存、及全校師生之權益有急迫性之危
        機。
    ３、再審被告指派代行董事會職權之人員管理不當，致指派
        校長不適任、亂用私人、冗員充斥、資金浪費，每年要
        虧損7千萬元，造成學校急迫性財務危機：再審被告接
        管學校，指派代行董事會職權之人員，個個官僚、不知
        如何經營學校，敷衍了事，不像再審原告等有武訓興學
        之精神，以校為家，並與學校共榮辱、共存亡。致指派
        校長不適任，造成校務廢弛、亂用私人、冗員充斥、措
        施不當、資金浪費（如動用巨資裝潢學生宿舍、老師宿
        舍，卻住房率不到三分之一，又挖魚池及設教師高級研
        究室，則無教師研究等），造成學校急迫性之財務危機
        。
    ４、再審被告指派之董事蠶食學校現金2億5千餘萬元，又造
        成學校每年虧損7千萬元，致指派之董事推卸責任，集
        體請辭，將有立即倒閉之危機：精鍾商專於90年間由再
        審被告接管指派代行董事會職權之人員管理，學生人數
        由90年5072人降到92年只剩1900人，不僅蠶食學校現金
        2億5千餘萬元，還造成學校每年虧損7千萬元，致再審
        被告接管指派之董事推卸責任，集體請辭，再審被告技
        職司司長周燦德說可撐9個月以上，不致立即倒閉，此
        有92年11月14日中時晚報可稽，又台聯立委程振隆召開
        記者會表示，原名為精鍾商專、現在已改名的台灣觀光
        管理專科學校在再審被告接管後仍財務惡化，面臨倒閉
        ，學校董事會竟然在10月26日集體辭職，置教師及學生
        權益不顧，他質疑校方這種做法不負責任，並擔心學校
        倒閉將可能引發私校倒閉的連鎖反應。由此，足見在原
        有董事會董事管理，尚有現金2億5千2百餘萬元，因再
        審被告接管指派代行董事會職權之人員管理不當，致造
        成學生嚴重流失，不僅將原有現金2億5千2百餘萬元蠶
        食掉，且虧損累累，甚至有立即倒閉之危險。
    ５、綜上所述，再審被告指派代行之董事會職權之人員管理
        不到3年，已造成學生嚴重流失、師資下降、費用大幅
        增加，造成全校師生權益急迫性之危機及造成學校急迫
        性之財務危機。若任再審被告繼續管理下去，學校勢必
        立即關門倒閉，再審原告等武訓興學、篳路藍縷、苦心
        經營學校之心血，將付諸東流。由此，可見在原有董事
        會董事有足夠能力管理，尚有盈餘，因再審被告接管指
        派代行董事會職權之人員管理，致造成學生嚴重流失，
        虧損累累，甚至有立即倒閉之危險，足見第4屆董事會
        管理之精鍾商專難謂已存有情節重大且情勢急迫之情事
        ，再審被告予以停止再審原告等全體董事之職務，未屆
        停職期滿立即解除其全體董事之職務，顯與私立學校法
        第32條第1項規定不合，反而再審被告代管3年，將學校
        現金2億5千餘萬元蠶食掉，且每年虧損7千萬元，又學
        生人數由5072人銳減至1900人，致學校有立即倒閉之危
        險，而發生情節重大且情勢急迫之情事。原判決認定依
        私立學校法第32 條規定解除董事會全體董事職務，並
        指定劉顯達等5人組成管理委員會，代行董事會職權至
        新董事會成立時為止，經核並無不合云云，確定判決就
        上開足以影響判決之存摺餘額明細表及有價證券明細表
        、中時晚報、自由時報等重要證據，漏未斟酌，如經斟
        酌上開證據，再審原告即可獲得有利之判決，自有再審
        之事由。
二、再審被告主張之理由：
  (一)再審原告前曾以完全相同內容向最高行政法院提起再審之訴
    並經最高行政法院以95年判字第171號判決予以駁回在案，
    再審原告竟又以完全相同之理由向鈞院提起再審之訴，經鈞
    院檢送再審起訴狀命再審被告答辯，再審被告無法明瞭為何
    再審原告可以如此作為來浪費司法資源。請鈞院：
    １、本件訴訟標的完全相同，應屬「訴訟標的為確定判決效
        力所及」，依行政訴訟法第107條第1項第9款逕予以駁
        回。
    ２、再審原告係自承93年4月19日收受原最高行政法院判決
        ，已逾30日不變期間，依行政訴訟法第107條第1項第6
        款規定逕予駁回。
  (二)若鈞院不逕予裁定駁回，但其內容與過去完全同，再審實顯
    無理由，請鈞院依行政訴訟法第278條第2項，逕予判決駁回
    。
  (三)若鈞院不裁定或判決駁回本件，則再審原告在狀尾係書明「
    謹狀最高行政法院」，亦請鈞院移轉由最高行政法院處理。
    理  由
一、按「有左列各款情形之一者，得以再審之訴對於確定終局判
    決聲明不服。但當事人已依上訴主張其事由或知其事由而不
    為主張者，不在此限：…一四、原判決就足以影響於判決之
    重要證物漏未斟酌者。」、「對於最高行政法院之判決，本
    於第273條第1項第9款至第14款事由聲明不服者，雖有前二
    項之情形，仍專屬原高等行政法院管轄。」行政訴訟法第27
    3條第1項第14款及第275條第3項分別定有明文。查本件再審
    原告以原確定判決及本院原判決有行政訴訟法第273條第1項
    第1款及第14款於93年5月11日向最高行政法院提起再審之訴
    ，此有該院總收文章蓋於起訴狀可按，又查再審原告係於93
    年4月19日收受原確定判決之送達，此業經本院調取原確定
    判決全卷核對無誤，是再審原告並未逾越30日之法定不變期
    間；再查最高行政法院以95年度判字第171號判決駁回再審
    原告之訴，係關於以行政訴訟法第273條第1項第1款事由之
    部分，至本件系爭關於以行政訴訟法第273條第1項第14款事
    由之部分，依上開之規定，係專屬本院管轄，最高行政法院
    乃以95年度裁字第242號裁定移送本院審理，再審被告答辯
    以再審之訴起訴逾期及訴訟標的為確定判決效力所及，核均
    屬誤會，合先指明。
二、又按行政訴訟法第273條第1項第14款規定所稱「原判決就足
    以影響於判決之重要證物漏未斟酌者」，係指足以影響於判
    決之重要證物漏未斟酌而言，且須以經斟酌可受較有利益之
    裁判者為限，如該證物無論經原判決斟酌與否，均無足以影
    響於判決之結果，縱未經斟酌，亦不得據為再審之理由。且
    按再審之訴顯無再審理由者，得不經言詞辯論，以判決駁回
    之，亦為同法第278條第2項所明定。
三、本件再審原告主張原確定判決及本院原判決有行政訴訟法第
    273條第1項第14款之再審事由，無非以原確定判決就存摺餘
    額明細表及有價證券明細表、中時晚報及自由時報（即上訴
    狀之上證4、5、6）等漏未斟酌，如經斟酌，再審原告即可
    獲得有利之判決云云。
四、然查，原處分係略以精鍾商專經被告調查發現有會計制度、
    校地購置、財務運作、內稽制度、收費及教師進修等各項違
    失，乃函請精鍾商專及再審原告精鍾商專董事會限期提報改
    善成效，並說明逾期未改善或改善無效果時，將依法為必要
    之處理，嗣再審被告依私校諮委會決議函再審原告，略以精
    鍾商專校務運作缺失，發現學校及董事會於會計制度、校地
    購置、財務運作、內稽制度、收費及教師進修等節，有違反
    私立學校法第22、62、63、64、66及68規定之情事，按上述
    各項違反教育法令情事，部分雖係發生於第2、3屆董事會任
    內，然查其違法事由繼續存在，再審原告精鍾商專董事會即
    應就各該違法事項予以改善，但該校及董事會仍逾期不為改
    善；次以再審被告於九十年二月二十六日邀請該校學生、教
    師、董事會、校長、會計主任等代表到部陳述意見，惟各代
    表所述內容及其後由該校及董事會補送之資料，亦無法就違
    法事項之改善為有效之說明，綜合前揭各項因素，且查核該
    校第四屆董事會第一次至第十次會議討論事項，未就再審被
    告限期整頓改善事由妥為討論具體處理行為觀之，再審原告
    精鍾商專董事會顯然無法善盡及勝任法定職權，為導正學校
    違失，維護學校教職員工工作權及學生受教權益，乃依私立
    學校法第32條第1項規定，解除該校董事會全體董事職務，
    並指定組成管理委員會，代行董事會職權至新董事會成立時
    為止。
五、由上開原處分之內容可知，原處分係以學校及董事會於會計
    制度、校地購置、財務運作、內稽制度、收費及教師進修等
    節，有違反私立學校法多項規定之情事，且仍未就經限期整
    頓改善事由妥為討論具體處理行為，乃依法解除該校董事會
    全體董事職務，並組成管理委員會接管，是再審原告所據以
    提起再審之訴之中時晚報92年11月14日及自由時報92年11月
    15 日有關接管後之董事會集體請辭之報導（即上證5、6）
    ，與原處分之違法性審查毫不相干，縱經原確定判決斟酌，
    亦不足以影響於判決之結果，更何況媒體之報導，亦難謂係
    訴訟法上所稱之證據。
六、再原告主張精鍾商專於90年5、6月間，尚有定存1億2千4百
    餘萬元，活期儲蓄存款1億零9百餘萬元，專戶存款1千8百餘
    萬元，共計2億5千2百餘萬元，此有存摺餘額明細表及有價
    證券明細表（即上證4）可證，惟查自全體董事職務被解除
    即接管迄今為止，再審被告指派之董事蠶食學校現金2億5千
    餘萬元，又造成學校每年虧損7千萬元一節，惟查，原處分
    認學校及董事會於會計制度、校地購置、財務運作、內稽制
    度、收費及教師進修等處多有違法，已如前述，且經本院原
    判決及原確定判決詳予論述在卷，是再審原告精鍾商專董事
    會全體董事經解除職務時，學校縱確有2億5千2百餘萬元之
    存款，且縱係於接管後減少乃至虧損（按此部分未據查證）
    ，然此亦係解除職務乃至接管後新發生之事由，與原處分之
    違法性審查亦毫不相干，縱經原確定判決斟酌，仍不足以影
    響於判決之結果。
七、綜上所述，原告主張原判決有行政訴訟法第273條第1項第14
    款之再審事由，尚非可採，原告訴請如聲明所示，顯無理由
    ，爰不經言詞辯論逕予駁回之。
據上論結，本件原告再審之訴顯無理由，依行政訴訟法第278條
第2 項、第98條第3 項前段、第104 條、民事訴訟法第85條第1
項前段，判決如主文。
中    華    民    國    95    年    11    月    27    日
                     第二庭審判長法 官  王碧芳
                                 法 官  陳金圍
                                 法 官  畢乃俊
上為正本係照原本作成。
如不服本判決，應於送達後20日內，向本院提出上訴狀並表明上
訴理由，如於本判決宣示後送達前提起上訴者，應於判決送達後
20日內補提上訴理由書（須按他造人數附繕本）。
中    華    民    國    95    年    11    月    27    日
                                 書記官 簡信滇


司法院資訊處製作；財團法人民間司法改革基金會備份。
